最　高　行　政　法　院　判　決
　　　　　　　　　　　　　　　　　　 94年度判字第01805號
上　訴　人　乙○○
被 上訴 人　屏東縣政府
代　表　人　甲○○
訴訟代理人　吳澄潔律師
上列當事人間因有關徵收補償事務事件，上訴人對於中華民國93
年5月4日高雄高等行政法院92年度訴字第295號判決，提起上訴
，本院判決如下：
　　主  文
上訴駁回。
上訴審訴訟費用由上訴人負擔。
　　理  由
一、本件上訴人主張：（一）關於程序部分：原判決認上訴人所
    不服之被上訴人91年10月9日屏府地劃字第0910165393號函
    （下稱系爭函），性質上既非否准上訴人請求之行政處分，
    故上訴人不服此函提起之行政訴訟，於法已有未合一節，按
    上訴人依法於30日之不變期間內提起訴願，並未如被上訴人
    所言，有違反訴願法第14條規定之情事。又系爭函雖係引用
    被上訴人89年3月1日89屏府地劃字第25164號函，作為答覆
    上訴人聲請之內容，惟其真意仍係否准上訴人之聲請，應係
    行政處分，而非屬重覆處分，上訴人對之提起撤銷訴訟，並
    無不當，是原判決顯有行政訴訟法第243條第1項判決適用法
    規不當者之違背法令。（二）關於保護岸、水溝及橋樑部分
    ：上訴人既否認83年9月30日協調會議紀錄上簽名之真正，
    主張上訴人之簽名係他人所偽造，且主張該協調會議紀錄之
    內容係被上訴人之承辦人員所偽造，原判決對此未加以審酌
    ，復未予調查，顯有判決不備理由及應調查而未調查之違法
    。另上訴人雖於84年3月31日領取補償費新臺幣（以下同）1
    25,726元，惟隨即於84年11月22日對被上訴人承辦人員即重
    劃股股長藍寬弘提出瀆職之告訴，主張上訴人遭受毀損補償
    之金額過低，且擋土牆上下2個橋樑通道未受補償等語，有
    刑事告訴狀足稽；再於85年12月19日提出陳情，主張被上訴
    人重劃時毀損地主地上物，有部分未賠償，請追究查辦等語
    ；88年1月16日提出申請書；88年3月12日提出申復書；89年
    1月5日提出陳情書；89年2月14日提出陳情書，均一再主張
    被上訴人毀損上訴人所有保護岸、橋樑、可可椰子、水井等
    地上物，而未查估補償，迺原判決竟稱上訴人自84年3月31
    日領取補償費後，即有數年未再就本件重劃區之補償問題為
    爭議，迄至89年9月10日始再為補償之爭議，有違誠信原則
    云云，顯與事實不符，且就上開證據並未說明其不足採信之
    理由，亦有判決不備理由之違法。另上訴人在原審主張查估
    金額336,606元，不應該扣除林石龍所有部分金額38,880元
    及屏東縣竹田鄉公所發包部分金額172,000元一節，原判決
    對此亦未說明其理由，自有判決不備理由之違法。次按上訴
    人在原審主張上訴人施作之保護岸及水溝，係屬鋼筋混凝土
    構造，有「鋼筋」存在，並提出照片為證，惟被上訴人查估
    時，漏未查估計算該保護岸及水溝之鋼筋，其漏估之金額為
    1,128,036元一節，然原判決對此亦未說明其不足採信之理
    由，顯有判決不備理由之違法。又於坐落屏東縣竹田鄉○○
    ○段263之28、263之30、309、299之4及309之106 地號等土
    地上確有自設橋樑存在，該事實業經證人黃勝安、李儀山在
    原審法院89年度訴字第698號一案，到庭證明屬實，且經證
    人陳聖文、李儀山、卓豐玉、林石龍在原審證明屬實，又有
    黃光政出具之收據可稽，可見被上訴人對於橋樑漏未查估，
    應係不爭之事實，原判決無非以上述證人陳述之版橋造型，
    不僅不同，且與上訴人所自行主張者亦有不同，而不予採信
    ，惟查該橋樑業經被上訴人予以拆除，而證人因礙於個人之
    知識程度及表達能力之問題，其供述稍有出入，在所難免，
    原審並未命證人繪圖或以其他方法表達，即以證人之陳述稍
    有不同，即不予採信，其採證顯違經驗法則，其判決自屬違
    背法令。（三）關於可可椰子及水井部分：上訴人所有之可
    可椰子82棵，係於80年3月種植，惟被上訴人係於向農林航
    空測量所取得81年3月25日航照圖，距離上訴人種植之時間
    ，僅有1年，足見航照圖所拍攝之時間，因可可椰子尚屬幼
    苗，根本無法拍攝出來，原判決僅以航照圖作為上訴人所有
    之土地並無可可椰子之依據，而對上訴人前開主張，並未說
    明不足採信之理由，自有判決不備理由之違法。復依證人孫
    順政在原審之證言、上訴人提出之四鄰證明書、照片、地圖
    及村長唐仁永出具之證明書，亦證明上訴人之土地上確有可
    可椰子2排及水井1座，原審法院對此有利於上訴人之證據，
    漏未說明不採之理由，亦未至現場勘驗，顯有判決不備理由
    及應行調查之證據而未予調查之違法，是原判決顯屬違背法
    令等語，為此求為廢棄原判決，並撤銷原處分及訴願決定，
    並准作成如原判決原告聲明欄所示之補償處分。
二、被上訴人則以：（一）程序部分：本件上訴人請求徵收補償
    分為2部分，第1部分為83年施工之農水路工程毀損之擋土牆
    、橋樑、水溝保護岸查估補償，第2部分為85年間施工之排
    水溝之可可椰子及水井之補償，依訴願法第14條規定，本件
    上訴人對上開2部分提出之徵收補償陳情，均已逾3年，顯屬
    違反訴願法第14條規定。另上訴人不服之系爭函，原判決已
    詳為闡明其性質為重覆處分，上訴人對此提起訴願，除其訴
    願期間應不得重新起算外，此函示亦不生任何行政處分之效
    果，是上訴人所提行政爭訟自屬非法。（二）實體部分：１
    、關於保護岸、水構及橋樑部分：本件關於保護岸、水溝及
    版橋之補償，被上訴人依83年9月30日與上訴人達成之協調
    會協議內容，對上訴人補償，並經上訴人具領完畢，上訴人
    空言指摘該協調會之紀錄為偽造，實不足取，原判決對此已
    詳為調查相關證據，並無違背法令之處。又關於版橋部分，
    原審法院已就相關證人之證詞，詳為審酌論述其間不足採信
    之心證理由，上訴人僅空言泛稱原審採證違反經驗法則，顯
    不足取。２、關於可可椰子樹及水井部分：本件有關重劃工
    程施工及土地分配結果之地上物查估補償，於83年間業經被
    上訴人全部辦理完竣，上訴人嗣於88年間始要求補償系爭可
    可椰子樹及水井，然就其坐落位置，觀之相關地籍圖所示，
    上訴人未於83年間為任何爭議已屬違反常理。況上訴人所陳
    系爭土地上種植2排可可椰子，並以照片、四鄰證明及證人
    孫順政之證言為據一節，與被上訴人向農林航空測量所洽購
    81年3月25日航照圖及證人林榮太所陳，並不相符，原判決
    就此亦詳為論述，上訴人空言指責，不足為上訴理由等語，
    資為抗辯。
三、原審斟酌全辯論意旨及調查證據之結果，以：（一）本件上
    訴人係以其屬被上訴人81年度辦理頂林（一）農地重劃區內
    之坐落屏東縣竹田鄉○○○段263之28、263之30、309、299
    之4及309之106地號等土地，因被上訴人辦理重劃，將其上
    上訴人自行施設之地上物、保護岸、水溝及版橋暨82棵可可
    椰子樹及水井予以破壞，經上訴人陳情後，被上訴人僅就保
    護岸、水溝為部分之補償，另版橋、82棵可可椰子樹及水井
    則未予補償。上訴人向被上訴人陳情請求補償，經被上訴人
    以89年1月11日屏府地劃字第3922號函復，關於可可椰子樹
    等部分，被上訴人再向上訴人申請航測圖判讀即可明瞭，至
    於坐落竹田鄉○○○段309號土地護岸及橋樑部分，則經83
    年12月8日屏府地劃字第151033號函復有案；嗣上訴人又於
    89年1月29日及同年2月1日提出同上請求之陳情書，並又於
    89年2月12日再為陳情，被上訴人乃又以89年3月1日屏府地
    劃字第25164號函復上訴人有關補償費於83年已辦結；另稱
    可可椰子樹於80年3月間所種植，並附村長、四鄰證明，經
    被上訴人以81年航照圖判讀並無所稱之地上物等語，上訴人
    因不服被上訴人回函，乃依行政訴訟法第8條第1項規定，逕
    向原審提起一般給付訴訟，經原審於91年8月15日以89年度
    訴字第698號判決駁回其訴；上訴人復以91年10月7日申請書
    再向被上訴人申請查估補償，經被上訴人以91年10月9日屏
    府地劃字第0910165393號函復上訴人，上訴人因對此函復不
    服，提起訴願，經訴願為不受理決定，乃提起行政訴訟。（
    二）按行政訴訟法第5條第2項、訴願法第3條第1項規定、最
    高行政法院44年判字第18號及62年裁字第41號判例意旨，行
    政機關以已有行政處分存在，不得任意變更或撤銷為原因，
    明示或默示拒絕當事人之請求，屬重覆處分，不生任何法律
    效果，自非行政處分。本件上訴人係因不服內政部92年1 月
    23日台內訴字第0910008893號訴願決定，提起本件行政訴訟
    ，聲明求為判決：「訴願決定及原處分均撤銷。被上訴人應
    就上訴人所有位於屏東縣竹田鄉○○○段263之28、263之30
    、309、299之4及309之106號等土地上之保護岸、水溝、橋
    樑、可可椰子、水井等設施及農作物，作成補償處分。」而
    關於上訴人提起本件訴訟所請求撤銷之「原處分」，因上訴
    人就本件之請求曾多次向被上訴人陳情，並經被上訴人多次
    函復，究係何者，經受命法官於92年6月3日準備程序期日闡
    明後，上訴人並未為明確表示，自仍應以上訴人提起訴願時
    表示不服之原處分即被上訴人91年10月9日屏府地劃字第
    0910165393號函為原處分。又被上訴人91年10月9日屏府地
    劃字第0910165393號函，主要是表示：「台端為頂林（一）
    農地重劃區內重劃前鳳山厝段263之28號等土地，聲請查估
    補償施工毀損之保護岸、水溝等地上物乙案，前經本府89
    年3月1日89屏府地劃字第25164號函復台端有案」等語，有
    該函附卷可稽；故該函僅是說明關於上訴人之請求已經被上
    訴人89年3月1日89屏府地劃字第25164號函回覆在案，故此
    函並未對上訴人之權利或法律上利益發生任何變動，依前所
    述，應屬重覆處分，並非行政處分。而上訴人提起之本件訴
    訟，依其訴之聲明，性質上應屬行政訴訟法第5條第2項所規
    範之課予義務訴訟類型，然上訴人所不服之被上訴人91年10
    月9日屏府地劃字第0910165393號函，性質上既非否准上訴
    人請求之行政處分，故上訴人因不服此函，而提起本件訴訟
    ，於法即有未合。（二）關於保護岸、水溝及版橋部分：按
    學者王澤鑑之見解，誠信原則是權利內容的限制，行使權利
    違反誠實信用者，乃逾越其權利之內容，構成濫用；是權利
    之行使不合誠信原則，即非合法之行使，不發生行使權利之
    效力。而權利人行使權利與其先前行為矛盾，因有違誠實信
    用原則，乃形成權利失效；另最高法院56年台上字第1708號
    判例及最高行政法院79年度判字第1385號判決，亦同此意旨
    ，而認權利人不能據以主張其權利。查本件關於保護岸、水
    溝及版橋之補償，經上訴人提出陳情，並經被上訴人查核後
    ，曾通知上訴人於83年9月30日進行協調，於該日之協調會
    達成協議，嗣被上訴人乃依該協調結果，對上訴人為補償，
    並通知上訴人；上訴人雖於84年3月2日又陳情謂屏東縣竹田
    鄉公所施工，地點不符，該排水設施含鋼筋混凝土係由上訴
    人自行施設，然經被上訴人以於84年3月16日屏府地劃字第
    35611號函復，上述83年9月30日之協調結論業已副知上訴人
    在案，而上訴人現場勘查未拆除部分，並未發現鋼筋混土構
    造等語；而依協調結果應發給之補償費125,726元，經撥付
    屏東縣萬丹鄉公所發放後，亦經上訴人於84年3月31日具領
    完畢；爾後上訴人數年未再就本件重劃區之補償問題為爭議
    ，迨至88年9月10日上訴人始又於被上訴人縣長與鄉親有約
    時間陳情該等重劃區土地之補償問題等情。上訴人與被上訴
    人間就保護堤岸、水溝及版橋之爭執，既曾進行協調，且經
    被上訴人依協調結果補償後，上訴人雖曾有爭議，但於被上
    訴人就其爭議函復後，上訴人即領取該等補償費，並有多年
    時間未再就此情事提出爭議，應認上訴人就關於保護岸、水
    溝及版橋補償之爭議，已接受被上訴人依據協調會結果所為
    之補償，依前所述，應認上訴人再為補償之爭議，已有違誠
    信原則。又上訴人於原審審理中雖又主張其本件請求被上訴
    人補償之保護岸、水溝係坐落前開263之28、263之30、309
    地號土地上，核與被上訴人原補償之保護岸、水溝並不相同
    云云。然查，依83年3月26日上訴人向被上訴人為保護岸、
    水溝補償之陳情書，其明白記載，該保護岸、水溝係坐落前
    開263之28地號土地，並未言及309地號土地（上訴人嗣後主
    張該保護岸、水溝係坐落263之28及309地號中間，至於被上
    訴人補償之保護岸、水溝則坐落上訴人所有263之28地號土
    地與訴外人林石龍所有之263之27地號土地間，並延伸至上
    訴人所有309地號土地邊緣），且關於該保護岸、水溝之補
    償，被上訴人曾委請屏東縣萬丹鄉公所進行查估，而屏東縣
    萬丹鄉公所承辦人員簡鴻文曾於82年9月29日至現場進行查
    估，該保護岸之查估所以記載磚造圍牆係因土地中間有高低
    差之故，而查估時都會要求土地所有權人在場，以便所有權
    人得說明查估是否有漏掉情事，查估時是就現場地上物之現
    狀進行查估，故於查估當日，上訴人應是有在現場等情，業
    據證人簡鴻文證述甚明，並有該保護岸、水溝之估價表在卷
    可按；上訴人既在查估人員於82年9月29日進行查估時在場
    ，則其當知當日關於保護岸、水溝查估之情況，並其於嗣後
    83年3月之陳情書復僅表示保護岸、水溝係坐落263之28 地
    號土地上，則於該重劃區進行地上物查估時是否有上訴人主
    張之另一保護岸、水溝存在，即非無疑。況本件重劃區於進
    行重劃工程規劃時曾經由前臺灣省政府地政處土地重劃工程
    規劃總隊進行農水路之設計規劃，故關於本件重劃區該總隊
    已先進行現場測量，瞭解該地農水路之實際情形，並製作重
    劃工程農水路規劃圖；而該規劃圖上記載為廢溝（一）即本
    來有水溝，但經設計為廢溝；至於廢溝（一）附近如尚有其
    他水路，規劃圖應會將之劃入，而圖面上之廢溝（一）依其
    位置及角度，與地籍圖上所標示循263之28地號土地與263之
    27地號土地，延伸至309地號土地邊緣者，應係同一等情，
    則分據證人即內政部土地重劃工程局承辦該水路工程人員莊
    豐誠、楊一城證述甚明，並有該農水路規劃圖在卷可按；而
    依該農水路規劃圖，並無上訴人所稱位於被上訴人所補償保
    護岸、水溝即該廢溝（一）附近之水溝存在；並上訴人更曾
    於92年6月24日準備程序期日表示關於保護岸、水溝部分，
    僅爭議不該扣款部分，對補償金額並無爭議（至原審準備程
    序期日即將終結時，不僅為保護岸、水溝位置之爭議，更為
    補償金額之爭執）；尤其臺灣高等法院高雄分院83年度上訴
    字第1712號刑事判決理由欄第1項關於自訴意旨項下，有「
    上訴人即自訴人乙○○，所有坐落屏東縣竹田鄉○○○段
    263之28及309等2地號之土地界址邊緣，有一全長約245公尺
    由上訴人設置之農事水利灌溉用溝渠。」等語之記載，而本
    件被上訴人補償之保護岸、水溝即是沿263之28及309地號土
    地邊緣延伸，並該刑事判決書曾引用證人林榮太證稱：「重
    劃區○○○○○路已重新規劃，舊有農水路必須廢除，如不
    廢除耕種會有問題，我去過現場，確有一水溝形狀出來，所
    以才列為廢溝」等語，有該刑事判決書附卷可按，足見上訴
    人於該刑事判決所爭執遭毀損之灌溉用溝渠即被上訴人原所
    補償之保護岸、水溝甚明；並訴外人黃勝安在89年度訴字第
    698號案審理中亦陳稱，該處只有1條水溝等語，有該筆錄影
    本在卷可按；而由此益見於進行本件重劃工程時並無上訴人
    所稱之另一保護岸、水溝存在。至證人林石龍雖於原審審理
    中證稱於上訴人土地中間確有水溝存在云云，然依調查證據
    結果，縱認有此水溝存在，此水溝至本件於重劃公告時是否
    仍存在，而屬應依農地重劃條例第17條第2項規定賠償之範
    圍，實非無疑，故證人林石龍之證詞尚難遽採而為有利於上
    訴人之認定。（三）關於版橋部分：１、查關於本件重劃區
    應行拆遷之土地改良物及補償清冊，被上訴人是於83年4月
    12日公告，並通知各所有權人，公告期間則自83年4月15日
    起至83年5月15日止，有該公告在卷可按。而上訴人雖以其
    曾於83年3月26日提出之陳情書附表為關於「橋敦」（應為
    墩）之記載，而主張該橋墩即係系爭之版橋，進而爭執當時
    其即已為「版橋」應為補償之陳情云云。然查，所謂版橋係
    指簡單的橋，至於有橋墩者則稱橋樑一節，則據證人簡鴻文
    證述在卷，並上訴人於92年8月5日準備程序期日表示版橋只
    有1座，然該附表所載之橋墩則有2座，有該陳情書在卷可稽
    ，故此陳情書所載之橋墩顯非上訴人嗣所爭執之版橋。而依
    兩造提出之函文、陳情書及其他資料，上訴人關於版橋之主
    張，應是首見於「會查日期83年9月30日之建築改良物調查
    估計表」，其上明白記載「本調查估價表板橋構造物長度寬
    度厚度等資料由建築改良物所有人提供切結」等語，有該估
    價表影本在卷可按；而依前所述，本件重劃區應行拆遷之土
    地改良物及補償清冊，被上訴人是於83年4月12日公告，並
    通知各所有權人，公告期間則自83年4月15日起至83年5月15
    日止；而上訴人期間曾為多次之陳情，卻未明確表示有此版
    橋未補償，況此版橋之造價，依上訴人主張高達百萬元，則
    上訴人豈有將之遺忘之理。上訴人遲至83年9月間始為其土
    地上有版橋未為補償之爭執，則上訴人所有土地上是否有該
    版橋存在，已非無疑。況上訴人於前自訴公共危險刑事案件
    中，僅表示其所有「坐落屏東縣竹田鄉○○○段263之28及
    309等2地號之土地界址邊緣，有一全長約245公尺由上訴人
    設置之農事水利灌溉用溝渠」遭破壞，而未及於「版橋」，
    有該刑事判決書影本可按；並證人簡鴻文曾於82年9月間至
    現場查估，並於原審審理中證稱：現場若係不成形之地上物
    ，因無法判斷，即未為查估等語甚明；則上訴人對該版橋既
    未於刑事自訴案件中爭執有遭挖掘一事，而經證人簡鴻文於
    82年9月間至現場查估時復未發現有此版橋存在，則於本件
    重劃時，是否確有該版橋存在，實難認定。２、關於版橋之
    存在，上訴人雖舉證人陳聖文、卓豐玉之陳述及訴外人黃勝
    安、李儀山及林石龍在89年度訴字第698號案審理中之陳述
    為其論據。惟關於該版橋之造型，證人陳聖文係證稱：「橋
    面的長度大概6、7米，寬度大概有1、20米，因為路不是很
    大條，很小條，為了要讓車輛可以在橋面迴車，所以，橋面
    做的很寬。」另證人卓豐玉則證稱：「橋的寬度好像約1丈2
    寬，沒有法庭那麼寬。橋的長度差不多大概1丈8、2丈，大
    概從我坐的位置到法庭牆壁柱子的位置，大約6、7公尺左右
    。橋的寬度大概1丈2即12尺寬大約3公尺，大概是我坐的位
    置到法庭中心的寬度。」而訴外人黃勝安、李儀山及林石龍
    在89年度訴字第698號案審理中則分別證稱：「（該橋之寬
    度多少？」至少可以容納兩部牛車擦身而過。（該橋之長度
    多少？）約有20多米。」、「整個橋的坡度長約有5、6尺」
    、「上訴人有自行建築1橋樑經過。（是否為卷內照片所示
    之橋樑？）我不清楚。」等語，故上述證人關於該版橋造型
    之陳述，不僅不同，且差異頗大，況依上訴人於83年9月30
    日自行提供而切結資料記載之估價表，其上記載該版橋之長
    度為長27公尺、寬1.3公尺、厚0.25公尺；故上述證人陳述
    之版橋造型亦顯與上訴人原所自行主張者不同。至上訴人於
    提起本件訴訟後雖又主張該版橋長27公尺、寬6公尺，然此
    主張不僅與其先前主張不合，並既係版橋當有厚度，卻反無
    厚度之主張，益見上述證人關於該版橋之陳述係附和上訴人
    之陳述，實難採取。３、上訴人又舉訴外人黃光政（已死亡
    ）出具之收據，證明其有自費施作系爭版橋云云。然關於訴
    外人黃光政出具之收據，其上係記載：「竹田鄉隘寮溪第3
    期工程施工配合水溝工程流通水路，工程費用由地主乙○○
    先付出工程及材料費；水溝『橋』長度長27公尺；高1.3公
    尺，『每坪』共1,4000元正，牆高5,300元正，模板橋2,000
    元正，小橋鐵5分3分混凝土共4,000元正，靠近岸邊石頭牆
    1,500元整，挖土填土1,500元整，『每坪』總共28,300元正
    ，於民國76年5月23日親手畢。」固有該收據1紙在卷可按；
    而關於該收據所記載之項目係指何工程一節，經原審當庭詢
    問上訴人結果，上訴人明白表示；「這是我作保護岸及橋的
    收據，我們都是簡單寫而已，因為這不是公家的工程。」「
    長度27米及高1.3米的部分是橋樑工程，剩下的錢是水溝及
    保護岸混在一起做的工程。有寫長度的橋樑工程，我同學是
    說，寫個簡單契約大家知道就好，又不是公家在做的工程。
    」「（為何橋樑會有高度？）因為橋樑是灌漿的，要有樑柱
    的高度，樑柱撐著才能爬上去。牆高是指橋樑旁邊高出來的
    部分，不然3輪車過橋時，會滑下去。（到底哪幾項是指橋
    樑的工程，哪幾項是指保護岸的工程？）（上訴人無法清楚
    陳述，嗣又表示）一、長27米、高1.3米，是指橋樑的工程
    。牆高是指橋樑的牆壁，因為橋樑是斜的所以要做牆。模板
    是指保護岸要灌漿時用的。二、．．．，小橋是另外的工程
    ，與本件無關。．．．五、靠近岸邊的石頭牆，是在溪坎那
    邊，與本件無關。六、挖土及填土的部分，．．．是挖其他
    水溝的，與本件無關。」「收據內寫牆高5,300元的部分，
    就是做橋面的工程。」。惟查，自該收據形式觀之，其中「
    每坪」及「橋」等文字均係另外添加，上訴人雖指所謂水溝
    橋即係指系爭「版橋」，然此版橋依上訴人陳述僅為簡單之
    橋（如存在，應只有長、寬、厚），何以會有1.3公尺高度
    之記載，況上訴人先言「牆高（5,300元部分）是指橋樑旁
    邊高出來的部分」，又言「收據內寫牆高5,300元的部分，
    就是做橋面的工程。」則此收據記載之施工項目是否包含上
    訴人所爭執之版橋，實啟人疑竇；並該收據所記載之工程，
    依上訴人主張包含系爭版橋、保護岸及其他與本件訴訟無關
    之工程，則每1工程範圍、面積、甚至體積均不相同，若以
    合併計算「每坪」單價方式載於收據，則其總價應為何，不
    僅未明更易生爭議，核與收據開立之目的及常態不合；並上
    訴人於言詞辯論期日自承系爭重劃區於76年間1分土地之價
    格約為130,000元，則百萬元可買近8分農地，上訴人豈會僅
    為便於使用而花費百萬元定作版橋，所言更與常情有異。故
    依該收據所載，實難認其施作項目包含上訴人所爭議之版橋
    ，是上訴人據以主張其有施作版橋云云，亦難採取。（四）
    關於可可椰子樹及水井部分：查本件重劃區之劃定是經被上
    訴人以81年7月8日81屏府地劃字第88327號公告，至於重劃
    分配結果，被上訴人則是以82年12月18日82屏府地劃字第
    185319號公告；故關於本件重劃區之範圍及重劃前上訴人自
    行所有之土地，及重劃後受分配之土地之情形，上訴人應於
    82年12月18日重劃分配結果公告後即得知悉。又關於系爭可
    可椰子樹及水井，上訴人是於88年12月27日提出陳情書中始
    表示其80年間種植之可可椰子82棵及水井1座未補償，並表
    示該等可可椰子樹及水井係坐落重劃前鳳山厝段第263之30
    、263之40、309、309之106、309之146、309之147、299之3
    及299之4地號土地上，有該陳情書附卷可稽；而該等土地坐
    落之位置，依地籍圖所示涵蓋隘寮溪兩岸，包含上訴人所有
    或非上訴人所有之土地，有該地籍圖附卷可稽；而重劃後該
    等土地亦大部分非分配與上訴人，則上訴人若於重劃時確有
    可可椰子樹及水井於他人受分配之土地上，且又未在被上訴
    人83年4月12日公告本件重劃區應行拆遷之土地改良物之補
    償清冊範圍，則以上訴人前開屢為陳情之情況，上訴人當時
    卻未為任何爭議，實與常情有悖。至上訴人嗣於審理中，經
    數次闡明結果，雖又表示系爭可可椰子樹及水井係坐落263
    之30、309之106及299之4地號土地上，即沿隘寮溪河岸之土
    地，然此範圍已較上訴人於88年首次為補償之請求時所主張
    坐落土地之範圍大為減縮，即集中於屬本件重劃區之沿隘寮
    溪河岸土地（上訴人88年陳情時所載之地號尚包含隘寮溪對
    岸之土地）；然上訴人始終主張其係種植2排椰子樹，1排82
    棵，則以上訴人對種植之椰子樹如此清楚之情況，其所種植
    土地之範圍，陳述豈會有如此大之歧異。並該重劃前第263
    之30、309之106及299之4地號土地，重劃後亦非皆分配與上
    訴人，有該重劃分配圖可按，是上訴人於重劃補償公告後，
    未予爭執，迨本件重劃已完成，且隘寮溪於85年間進行整治
    工程後，始提出於85年間拍攝之照片，主張於本件重劃尚有
    可可椰子82棵及水井1座未予補償云云，已難遽採。況上訴
    人主張該等可可椰子係於80年3月間所種植，惟經被上訴人
    向農林航空測量所洽購81年3月25日航照圖以立體鏡判讀結
    果，該土地上並無所陳之地上物，有該航照圖影本在卷可按
    ；另證人林榮太即內政部土地重劃工程局人員亦到庭證稱：
    上訴人之土地在隘寮溪旁，伊確曾去會勘過，於83年間去查
    看時並未看到有可可椰子樹，至85年間因頂林（二）重劃區
    再去現場，即有看到椰子樹，至於該椰子樹是否確坐落上訴
    人所有土地，伊則不確定等語甚明，故於本件重劃區進行重
    劃工程時，並無上訴人所稱之可可椰子樹一節，應堪認定。
    又上訴人雖提出證人孫順政出具之證明書證明有可可椰子樹
    及水井因重劃工程遭挖除之事實；然依上訴人主張挖除之時
    間為87年間，惟此距離重劃補償公告及重劃工程完工之83年
    5月間已有數年之久，故依證人孫順政於88年間之出具之證
    明書，亦無法證明該可可椰子樹及水井是於重劃時即存在於
    該土地而屬應補償之範圍；況證人孫順政證稱：「我有看到
    1口自流井。有用1條水管穿過水溝底下通到乙○○的田。因
    為土地重劃，所以在隘寮溪堤防有做1條排水溝過來，那口
    自流井因為侵占到公共設施用地，所以就埋管在水溝底下，
    通到乙○○的田。這個自流井還沒有挖起來，現在還在。我
    會知道現在還在，是因為是我幫忙挖溝，讓他接到他的田使
    用，這口自流井就在椰子樹下。」故而依證人孫順政之陳述
    ，該水井（自流井）迄今仍未挖除；若該水井如上訴人主張
    於重劃時即已存在，且是坐落於上訴人所主張之309之106地
    號土地上即被上訴人地上物查估之位置（位於重劃前309之
    106地號土地靠近309地號土地部分），然迄今卻仍未挖除（
    證人孫順政出具之證明書係表示該水井已挖除，則證明書是
    否真實，即有可議），則參諸農地重劃條例施行細則第26條
    規定，該水井即非因土地分配或重劃工程需要必須拆遷之土
    地改良物，則被上訴人即無依農地重劃條例第17條命拆遷且
    予以補償之必要；惟證人孫順政又陳述，該水井係因位於重
    劃工程之公共設施用地（道路）上而需挖除，則依此重劃區
    ○○路規劃圖及重劃土地前後土地分配圖，暨斟酌重劃前
    309之106地號土地位置及證人孫順政所稱附近有水溝之事實
    ，則此水井應是位於隘寮溪旁之道路土地上，核與前述地上
    物查估時位於重劃前309之106地號土地靠近309地號土地上
    之水井並非同一，故此水井是否於重劃時即存在，實非無疑
    。另上訴人提出之四鄰證明書及村長證明書雖均記載上訴人
    在263之30、263之40，309、309之106、309之146、309之
    147、299之3及299之4等地號土地上，有2排可可椰子樹及水
    井1座，有該證明書在卷可按，但因此證明書之出具日期均
    為88年間，故依其記載，亦無從認定於重劃補償時確有此椰
    子樹及水井存在；故依上訴人提出之證明書尚難認於本件重
    劃補償公告時，有上訴人所主張應予補償之可可椰子樹及水
    井存在；另證人李清崑即上訴人之兄雖到庭證稱：其給乙○
    ○使用之2筆土地於80年間即有2排椰子樹云云，然證人李清
    崑復證稱該2筆土地均給上訴人使用，補償費亦給上訴人處
    理，則依此情況，上訴人若於其上在重劃時有椰子樹存在，
    上訴人豈有不爭執請求補償之理，況上訴人對於補償一事極
    為在意並事先提出陳情，主張應全數補償，加以證人李清崑
    係屬親兄弟，難免迴護，是證人李清崑之證述實難以遽採；
    故上訴人以上述證明書及證人陳述據以請求補償，尚難採取
    。另上訴人雖提出81年11月20日出具之陳情書，主張其於當
    時即已為系爭可可椰子樹補償之請求云云；然觀該陳情書，
    其主要是表示，該等陳情人（含上訴人）坐落重劃區之土地
    ，因有進行多種改良，並播種高級植物，故請求應將地上物
    全部補償，如無補償即不要參加重劃等語，有該陳情書附卷
    可按；亦即該陳情書是於被上訴人為補償公告前，所為促請
    被上訴人應就地上物全部補償之陳情，自難認係請求被上訴
    人補償系爭可可椰子樹及水井之請求，故上訴人據以主張其
    於81年間已為可可椰子樹補償之請求一節，即難採取等詞，
    為判斷基礎，因而駁回上訴人在原審之訴。
四、本院查：（一）關於撤銷訴訟部分：原審以本件被上訴人91
    年10月9日屏府地劃字第0910165393號函，僅係說明上訴人
    之請求，業經被上訴人以89年3月1日89屏府地劃字第25164
    號函回覆在案，縱此係拒絕上訴人之請求，亦不因此產生法
    律效果，而非屬行政處分等語，經核並無不合，上訴人仍執
    陳詞，主張系爭函乃行政處分，指摘原判決違誤，並非有理
    。（二）關於課以義務訴訟部分：原審經調查證據後，就上
    訴人所主張之事實及舉證如何不可採，作成前述認定，並詳
    予說明其理由，經核亦無不合。上訴人提起上訴，指摘原判
    決有不備理由、應調查而未調查之違法及採證違反經驗法則
    云云，無非係就原審取捨證據認定事實之職權，指摘其違誤
    ；或就原審已為完備之理由論述者，指為理由不備；或未就
    原審採證違背何項經驗法則，予以具體指明，核非合法之上
    訴理由。上訴意旨求為廢棄原判決，為無理由，應予駁回。
據上論結，本件上訴為無理由，爰依行政訴訟法第255條第1項、
第98條第3項前段，判決如主文。
中　　華　　民　　國　　94　　年　　11　　月　　17　　日
                  第一庭審判長法  官　葉　振　權
                              法  官　陳　秀　美
                              法  官　劉　鑫　楨
                              法  官　吳　明　鴻
                              法  官　梁  松  雄
以  上  正  本  證  明  與  原  本  無  異
中　　華　　民　　國　　94　　年　　11　　月　　17　　日
　　　　　　　　　　　　　　　書記官　阮　桂　芬
